【裁判字號】    89,上,527
【裁判日期】    890808
【裁判案由】    給付借款
【裁判全文】
臺灣高等法院民事判決  八十九年度上字第五二七號
      上  訴  人  甲○○
      被  上訴人  新竹國際商業銀行股份有限公司
      法定代理人  詹宣勇
      訴訟代理人  湯國杰
      送達代收人  鄭順元
右當事人間請求給付借款事件，上訴人對於中華民國八十九年三月二十一日臺灣桃園
地方法院八十八年度訴字第一九三一號第一審判決提起上訴，本院判決如左：
    主    文
上訴駁回。
第二審訴訟費用由上訴人負擔。
    事    實
甲、上訴人方面：
壹、聲明：
一、原判決廢棄。
二、駁回被上訴人在第一審之訴。
貳、陳述：除與原判決記載相同者，茲引用之外，補稱：
    被上訴人公司之承辦人員陳福熒向上訴人詐稱本件貸款係中小企業融資貸款，由
    行政院中小企業信用保證基金（下稱信保基金）保證六成，上訴人僅保證四成，
    上訴人始同意於開發信用狀約定書（下稱約定書）及放款借據（下稱借據）簽名
    擔任保證人，此係受被上訴人詐欺所為，依法無效。
參、證據：除援用第一審所提證據外，聲請訊問證人陳福熒、鄭台生、林榮順、蔡金
    讚、鄭美香。
乙、被上訴人方面：
壹、聲明：上訴駁回。
貳、陳述：除與原判決記載相同者，茲引用之外，補稱：
一、本件貸款申請之初，因借款人台灣晟建業企業有限公司（下稱晟建公司）營運狀
    況及保證人資歷均不佳，被上訴人本不欲承作本件貸款，嗣因該公司取得信保基
    金同意保證貸款數額六成，始同意辦理。該公司總經理即上訴人妻弟鄭台生為使
    上訴人同意擔任保證人，在上訴人簽立約定書及借據前，主動提及本件貸款由信
    保基金保證六成，上訴人為求明確，於對保時又向被上訴人公司行員陳福熒求證
    ，陳福熒雖未主動解釋信保基金之規定，但就保證金額即貸款金額及上訴人詢問
    之相關問題作解釋，並未誤導上訴人僅就貸款金額之四成作保證。
二、信保基金對被上訴人之保證契約，與上訴人對被上訴人之保證契約，非同一保證
    契約，彼此效力無涉。信保基金保證貸款金額之六成，保證契約之內容依信保基
    金手冊，而上訴人係保證貸款金額之全部，保證內容依借據條款之規定，上訴人
    並無責任就他人之保證契約向上訴人為說明。上訴人縱有誤解，亦係鄭台生有意
    誤導。上訴人保證範圍於借據第十一條已明確約定，且上訴人於對保時有一個半
    小時之時間，借據均放置上訴人面前，上訴人陳述無時間閱讀，實不足採。
參、證據：援用第一審所提證據。
    理    由
一、被上訴人主張：原審共同被告晟建公司以上訴人及原審共同被告鄭台生、張志宏
    、張陳阿春、張虎衛等人為連帶保證人，於民國八十七年九月八日與伊簽訂約定
    書及借據，約定借據有效期限自同年月十日起至八十八年九月一日止，借款額度
    以美金十萬元為限，得循環使用。晟建公司於借據有效期限內，向伊聲請開發國
    外遠期信用狀，並於國外銀行押匯時，由伊代墊開發國外遠期信用狀墊款二百二
    十六萬六千零四十三元，連同利息十五萬零三百六十二元，違約金七千五百八十
    七元，共二百四十二萬三千九百九十二元，屆期未予償還，屢經催討仍置之不理
    等情，依連帶保證之法律關係，求為命上訴人與晟建公司等連帶給付伊二百四十
    二萬三千九百九十二元，及其中二百二十六萬六千零四十三元，自八十八年六月
    二十三日起至清償日止，按年息百分之十．三二五計算之利息，並自八十八年六
    月二十三日起至清償日止，在六個月以內者，按上開利率百分之十，超過六個月
    者，按上開利率百分之二十計付違約金之判決（被上訴人請求晟建公司、鄭台生
    、張志宏、張阿春、張虎衛連帶給付部分經原審判決勝訴，晟建公司等未聲明不
    服）。
二、上訴人則以：伊因被上訴人公司承辦人員陳福熒向伊詐稱本件貸款金額由信保基
    金保證六成，伊保證四成，始同意擔任保證人，伊簽立約定書及借據係因被上訴
    人之詐欺行為所為，依法無效等語，資為抗辯。
三、經查，晟建公司以上訴人及鄭台生等人為連帶保證人，於八十七年九月八日與被
    上訴人簽訂約定書及借據，借據有效期限自同年月十日起至八十八年九月一日止
    ，借款額度以美金十萬元為限，得循環使用。依放款借據第二條約定，晟建公司
    委請被上訴人開發信用狀動用借款額度時，除由晟建公司按信用狀金額依照中央
    銀行及被上訴人規定之成數比率應先行結匯款外，其餘未結匯款，於國外銀行押
    匯（付款）時，由被上訴人於本借據額度項下墊付撥貸，由晟建公司於國外銀行
    押匯（付款）日起一百八十天內，按還款當日被上訴人所定賣出匯率折算新台幣
    ，結購外匯或以外匯款償還之。該借據第三條亦約定，本借據項下各筆借款之利
    息，外幣部分，自所開發之信用狀國外押匯日起，按當日牌告外幣放款利率計算
    ，新台幣部分，則按撥貸日被上訴人基本放款利率及加碼標準計算之。晟建公司
    倘到期不辦理結匯償付，自到期日起至清償日止，逾期六個月以內者，按上開利
    率百分之十，逾期六個月以上者，按上開利率百分之二十計付違約金。晟建公司
    於借據有效期限內，向被上訴人聲請開發國外遠期信用狀，並於國外銀行押匯時
    ，由被上訴人代墊之開發國外遠期信用狀墊款二百二十六萬六千零四十三元，利
    息十五萬零三百六十二元，違約金七千五百八十七元，共二百四十二萬三千九百
    九十二元屆期迄未償還（詳如附表所示）等事實，有約定書、借據、外幣授信逾
    期明細表、客戶存款實績統計表、利率審核意見表、利率加減碼項目及加減碼數
    表、信用保證基金代位清償規定各一份為證（見原審卷八─一三頁），上訴人對
    上開證據之真正及積欠之金額、利率之計算方式等均不爭執（見原審卷三八、四
    七頁，本院卷三三頁），惟辯稱：伊係因被上訴人之詐欺行為，始簽立系爭約定
    書及借據，依法無效云云，然查：
  (一)被詐欺而為意思表示者，依民法第九十二條第一項之規定，表意人固得撤銷其意
    思表示，惟主張被詐欺而為意思表示之當事人，應就此項事實負舉證之責，最高
    法院四十四年台上字第七五號判例參照。上訴人雖聲請訊問簽約當時在場之人即
    其妻子鄭美香、妻弟鄭台生、弟弟蔡金鑽、友人林榮順以證明其擔任連帶保證人
    係被詐欺所為。惟證人鄭美香證到庭稱：「．．陳福熒說本件信保六成，我們私
    底下算一算，．．．如果晟建公司經營不善，每個人內部分擔僅三、四十萬元，
    在我先生能力範圍內，所以後來我先生就同意當保人。」、「．．至於我先生他
    們四人（即上訴人、鄭台生、林榮順、蔡金鑽）在計算內部分擔金額時，陳福熒
    有無聽到，我不知道，而我們也沒有特別將計算結果告訴他。我僅知道陳福熒有
    告訴我們信保保六成，但沒有明確告訴我們，我們保證的部分僅保借款的四成。
    」、「沒有聽到其他證人向陳福熒說本件保證人僅保證借款之四成而已」等語（
    見本院卷五五、五六頁）；證人蔡金鑽亦證稱：「本件貸款我哥哥本來不願意當
    保證人，所以找我過去看看，當時在銀行裡面，銀行業務員有講信保基金有保六
    成，所以上訴人當場有算他保證的金額多少，但銀行人員沒有說上訴人僅保證本
    件貸款的四成。」等語（見本院卷五九頁）；證人林榮順證稱：「．．當時在銀
    行裡面，上訴人有無計算每位保證人要保多少金額及內部分擔金額的情形，我不
    知道，我所知道的僅本件貸款信保基金有保證六成，而上訴人保證範圍多少我不
    知道。．．」（見本院卷五八頁）；鄭台生亦陳稱：「．．我去找上訴人當保證
    人，上訴人不太願意，我說本件有信保基金保證六成，上訴人勉強同意後，並提
    供他的不動產影本及年籍資料給我，．．上訴人到了銀行，想要進一步了解借款
    保證內容，因上訴人比較仔細，未於保證契約簽名前，要求被上訴人提供信保基
    金的資料給我們看，．．而陳福熒有說本件借款信保基金保六成，但沒有告知上
    訴人僅保四成，而我們當初在那邊談的時候也沒有問陳福熒說保證人是否僅保四
    成，陳福熒有拿了一堆信保基金資料給我們看，．．。陳福熒沒有告訴我們每個
    人應負擔的金額多少，僅告知本件貸款信保基金有保六成。．．．．並說我們公
    司如果經營不善，信保基金理賠六成，會再向連帶保證人求償。」等語（見本院
    卷五七、五八頁）在卷，其等證言無法為被上訴人詐稱上訴人僅就貸款金額四成
    負連帶保證責任有利之證明。
  (二)本件貸款被上訴人公司之徵信人員陳福熒證稱：「．．當時有提到信保是六成，
    增強保證責任，沒有提到被告（即被上訴人）的保證範圍是借款的四成。如貸款
    發生問題時信保可代位清償，但後還可向他們求償權。」、「．．當時上訴人不
    太願意於放款借據上簽名蓋章，我告訴他本件信保基金有保證六成，他們要求看
    信保基金的資料，且上訴人有找很多人來幫忙了解，當時我將契約內容讓他們看
    ，上訴人這個人很仔細，當天晚上六點多來，一直到八點多才走，一個多小時的
    時間都在了解保證契約的內容，並詢問信保基金的資料，本件我雖有告訴上訴人
    信保基金擔保六成，但沒有告訴他們說上訴人僅擔保本件貸款的四成，而且還有
    告訴他們說信保所保的六成於晟建公司經營不善時，他們也要負責全部．．」、
    「上訴人有仔細斟酌過（約定書、借據）才同意簽名蓋章。」等語（見原審卷五
    九頁、本院卷五九、六○頁），上訴人亦自承陳福熒未告知其保證範圍為貸款金
    額四成，亦未一同會算內部分擔金額等情（見本院卷六○、六一頁），足證被上
    訴人未告知上訴人僅就貸款金額之四成負連帶保證之責。
  (三)借據第十一條約定：凡借用人基於本借據所負之一切債務，連帶保證人均願擔負
    連帶保證責任。並未載明連帶保證人僅就借款之四成保證。另依信保基金條款所
    示，信保基金係代位清償性質，須被上訴人「於授信到期屆滿五個月，已對主從
    債務人依法訴追取得執行名義且借款人已停止營業後，得申請本基金先行交付代
    位清償之備償款項」，被上訴人自不可能於簽約之際即免除上訴人六成之保證責
    任。
  (四)上訴人別無證據證明係受被上訴人詐欺而簽約，其以被詐欺云云置辯，自無足採
    信。
四、綜上所述，被上訴人本於連帶保證之法律關係，請求上訴人與晟建公司等連帶給
    付被上訴人二百四十二萬三千九百九十二元，及其中二百二十六萬六千零四十三
    元，自八十八年六月二十三日起至清償日止，按年息百分之十．三二五計算之利
    息，並自八十八年六月二十三日起至清償日止，在六個月以內者，按上開利率百
    分之十，超過六個月者，按上開利率百分之二十計付違約金為有理由，應予准許
    。
   原審判命上訴人如數給付，於法並無不合。上訴意旨指摘原判決不當，求予廢棄
   改判，為無理由，應駁回其上訴。
五、據上論結，本件上訴為無理由。依民事訴訟法第四百四十九條第一項、第七十八
    條，判決如主文。
中      華      民      國    八十九    年      八      月      八      日
                                臺灣高等法院民事第五庭
                                    審判長法  官  黃  熙  嫣
                                          法  官  鄭  傑  夫
                                          法  官  蔡  芳  齡
右正本係照原本作成。
如不服本判決，應於收受送達後二十日內向本院提出上訴書狀，其未表明上訴理由者
，應於提出上訴後二十日內向本院補提理由書狀（均須按他造當事人之人數附繕本）
上訴時應提出委任律師或具有律師資格之人之委任狀；委任有律師資格者，另應附具
律師及格證書及釋明委任人與受任人有民事訴訟法第四百六十六條之一第一項但書或
第二項（詳附註）所定關係之釋明文書影本。
中      華      民      國    八十九    年      八      月     十一     日
                                          書記官  蔡  錦  輝
附註：
民事訴訟法第四百六十六條之一（第一項、第二項）：
對於第二審判決上訴，上訴人應委任律師為訴訟代理人。但上訴人或其法定代理人具
有律師資格者，不在此限。
上訴人之配偶、三親等內之血親、二親等內之姻親，或上訴人為法人、中央或地方機
關時，其所屬專任人員具有律師資格並經法院認為適當者，亦得為第三審訴訟代理人
。


司法院資訊處製作；財團法人民間司法改革基金會備份。
